【裁判字號】    98,上,709
【裁判日期】    990112
【裁判案由】    拆屋還地
【裁判全文】
臺灣高等法院民事判決                   98年度上字第709號
    上  訴  人  邱秉廉
    被上訴  人  財團法人台灣省私立八德殘障教養院
    法定代理人  呂新民
    訴訟代理人  蔡榮德律師
上列當事人間請求拆屋還地事件， 上訴人對於中華民國98年6月
12日臺灣桃園地方法院97年度訴字第1590號第一審判決提起上訴
，本院於99年12月22日言詞辯論終結，判決如下：
    主  文
上訴及追加之訴均駁回。
第二審及追加之訴訴訟費用，由上訴人負擔。
    理  由
一、被上訴人主張：坐落桃園縣中壢市○路段567、592、591 、
    783、711等地號土地（下稱系爭土地）為伊所有，兩造前就
    坐落桃園縣中壢市○路段567、592、591、783、885、380等
    地號土地及桃園縣中壢市○○段862、863地號土地以中鎮芝
    字第186 號訂有耕地三七五租約（下稱系爭租約），乃原先
    之中鎮芝字第155號租約變更登記為155-1、155-2、155-3、
    155-4等4 張租約後，再由其中之155-2號租約變更登記而來
    。詎上訴人未經伊同意，擅自在567 地號土地上搭蓋如原判
    決附圖（下稱附圖）一所示Ａ（面積150.37平方公尺）、Ｂ
    （面積118.72平方公尺）、Ｃ （面積32.85平方公尺）、Ｄ
    （面積45平方公尺）等部分地上物，均作為鴿舍使用；在
    591、592 地號土地上搭蓋如附圖二所示Ｅ部分（面積20.66
    平方公尺）地上物，在591、592、783、711地號土地上搭蓋
    如附圖二所示編號Ｆ所示（面積83.21 平方公尺）地上物，
    供堆放廢棄物品之用，有未自任耕作情事。伊於95年10月14
    日以桃園府前（21支）郵局第2253號存證信函終止兩造間系
    爭租約，並聲請桃園縣中壢市公所耕地租佃委員會調解、桃
    園縣政府耕地租佃委員會調處均未成立，其後經原審法院以
    96 年度訴字第562號判決諭知：確認兩造間系爭租約之租賃
    關係不存在，上訴人不服提起上訴，再經本院96年度上字第
    852號判決及最高法院97年度台上字第1286 號裁定駁回上訴
    人之上訴確定在案，是兩造間系爭租賃關係已經不存在，故
    上訴人占有系爭土地為無權占有，伊本於所有權人地位，依
    民法第767條規定請求上訴人拆除地上物返還土地等情。
    上訴人於原審提起反訴主張：系爭592 地號土地實為「天上
    聖母媽祖神明會」所有，於36年間登記為被上訴人之前身新
    竹縣八德鄉惠仁院所有，係錯誤登記，自應予以塗銷，回復
    登記為中國人戶名天上聖母媽祖神明會所有。被上訴人並無
    依耕地三七五減租條例第19條規定終止租約之事由，自應補
    償上訴人於系爭土地上種植風圍及中藥植物的費用總計80萬
    元，求為命確認桃園縣中壢市○路段592 地號土地為中國人
    、戶名天上聖母媽祖神明會所有，被上訴人應將系爭592 地
    號土地回復為中國人戶名天上聖母會媽祖名義，及被上訴人
    應給付上訴人80萬元之判決。
    被上訴人就上開反訴辯以：伊為系爭592 地號土地之所有權
    人，上訴人主張所有權人為媽祖神明會即屬無據。上訴人請
    求補償耕地上種植風圍、地上中藥草金額及多年生果樹現值
    之金額，並未舉證，且與本件拆屋還地事件無涉等情。
    原審就本訴部分為被上訴人勝訴之判決；就反訴部分為上訴
    人敗訴之判決。
二、被上訴人聲明：上訴及追加之訴駁回。
    補充略以：(一)系爭567 地號上之鴿舍，屬一般木造房舍，已
    經原審現場勘驗無誤。上訴人雖陳述：其祖父邱阿荖於大清
    年代所蓋，然木造房舍歷經風吹雨打迄今，依經驗法則應已
    毀損殆盡，現存之鴿舍是否為訴外人邱阿荖所建，顯有疑義
    。縱為邱阿荖所蓋者，即由邱阿荖原始取得所有權，則上訴
    人另稱鴿舍為「媽祖神明會」所有，即屬無據。上訴人之父
    邱連生為訴外人邱阿荖之繼承人之一，並與伊就系爭土地單
    獨訂立三七五耕地租約，訴外人邱連生死後，上訴人與其他
    繼承人協議分割繼承租約，經過分耕協議後，各自與伊訂立
    租約，且自其他繼承人將上訴人分耕之系爭土地之地上物交
    付上訴人單獨占有使用，上訴人多次獨資修建等情，顯見上
    訴人就鴿舍有單獨處分權。(二)系爭土地上之雜物間，已經上
    訴人於97年10月24日原審自承為其出資修建，由其原始取得
    所有權云云，其後再爭執其無所有權，不得拆除，自不可採
    。(三)上訴人提及之院解字第3958號、3965號解釋均與本件爭
    點無關，依土地法所為之登記有絕對之效力，為土地法第43
    條所明文， 況系爭租約之出租人為伊，上訴人空言泛稱592
    地號土地乃媽祖神明會所有，為無理由。且上訴人亦未就媽
    祖神明會於一定時期存在及一定組織、目的、事務所或營業
    所、獨立財產、信徒及對外代表團體之管理人或代表人等要
    件予以說明，難認上訴人所稱之媽祖神明會有權利能力，亦
    難認有確認利益，更屬不能之給付，於法不合。(四)伊並非依
    耕地三七五減租條例第19條規定終止系爭租約，上訴人請求
    補償於法無據云云。
三、上訴人聲明：(一)本訴部分：1.原判決廢棄。2.被上訴人在第
    一審之訴及假執行聲請駁回。(二)反訴部分：1.原判決廢棄。
    2.被上訴人應給付上訴人80萬元及自反訴訴狀送達被上訴人
    翌日起按年息5%計算之遲延利息。3.確認桃園縣中壢市○路
    段592 地號土地係上訴人家族奉養之天上聖母媽祖神明會所
    有，登記為媽祖神明會之代表人邱垂清、邱長庚、邱顯榮、
    邱創布、邱創平、邱阿祥、邱秉廉、邱創瑞等8 人（下稱邱
    垂清等8人）所有。
    上訴人上開(二)之2.就80萬元請求給付「法定遲延利息」及3.
    請求「將592地號登記為媽祖神明會之代表人邱垂清等8人所
    有」等部分，均屬訴之追加，上開追加部分與上訴人在原審
    以反訴為請求主張之基礎事實同一，則依民事訴訟法第 446
    條第1項但書、第255條第1項第2款規定，應予准許。
    上訴人陳述及答辯略以：(一)伊之祖父邱阿荖前於日據時代大
    正二年向系爭土地當時地主媽祖神明會承租土地，並有木造
    無固定基礎之農用房舍、畜舍存在，且將戶籍設於各自所有
    房舍，戶政事務所亦發給門牌號碼，系爭鴿舍及雜物間非伊
    所興建，亦無變更系爭土地之使用用途，本件並無被上訴人
    所指不自任耕作情事，被上訴人終止租約並非適法，系爭租
    約仍有效存續。(二)鴿舍及雜物間均係邱阿荖於大清年代所建
    ，當年鄰地所有權人並無異議，則系爭鴿舍、雜物間及晒榖
    場縱有越界，依民法第125條、第796條規定，亦不得請求移
    去。系爭土地地主其後有所更換，現今地主即被上訴人亦不
    得違反上開民法第125條、第796條規定請求拆屋還地。(三)系
    爭鴿舍及雜物間為先祖邱阿荖所興建，應屬邱阿荖全體子孫
    所共有，伊僅有使用權，非伊可自行拆除，被上訴人不得請
    求伊拆屋。(四)依土地法第17條及司法院第3965號解釋意旨，
    系爭592 地號土地依第一份土地登記所核發之土地登記簿，
    其上記載由媽祖神明會管理人之名義，故實為媽祖神明會所
    有。嗣由日本人山本宗平移轉予新竹縣八德鄉惠仁院，依司
    法院院解字第3965號解釋：「中國人將其土地所有權讓與日
    本人及日本人以之讓與中國人均非有效」、第3985號：「中
    國人以土地向日本人設定抵押權，經日本人於整理偽滿地籍
    時申報確定為日本人所有者，日本人並不因之而取得所有權
    ，該中國人自得請求返還」等意旨，應屬無效。迨36年間桃
    園縣政府再將之登記於新竹縣八德鄉惠仁院名下，乃錯誤登
    記，應予塗銷登記。被上訴人不當取得系爭土地之所有權，
    爰確認土地所有權人為媽祖神明會所有；且因媽祖神明會為
    伊家族之邱垂清等8人共同奉養及管理，故系爭592地號土地
    應回復登記為媽祖神明會成員邱垂清等8 人所有，被上訴人
    根本無權請求伊還地。(五)被上訴人欲終止系爭租約收回土地
    ，需依內政部函文規定補償伊之損失及特別改良金額，即系
    爭土地上種植風圍及中藥之費用共計80萬元等語。
四、兩造不爭執之事實：
  (一)坐落桃園縣中壢市○路段567、591、592、711、783 等地號
    土地所有權人為被上訴人，有土地登記簿謄本足憑（原審卷
    第5-9頁）。
  (二)兩造就坐落桃園縣中壢市○路段567、592、591、783、 885
    、380 等地號及桃園縣中壢市○○段862、863等地號土地，
    訂有中鎮芝字第186 號之耕地三七五租約，有系爭租約之附
    表及附圖可按（原審卷第11-12頁）。
  (三)上訴人於95 年間，對被上訴人提起請求就系爭567地號土地
    上之農舍及591、592地號土地上之農機房出具使用書，同意
    其進行修繕之事件，經原審法院以95年度訴字第1622號判決
    駁回上訴人之請求，再經本院以96 年度上字第298號判決駁
    回上訴，終經最高法院以97 年度台上字第302號裁定駁回上
    訴確定（下稱甲案），有上開民事判決及裁定足憑（本院卷
    第362-369頁）。
  (四)被上訴人前以上訴人有未自任耕作情事，於95年10月14日以
    桃園府前（21支）郵局第2253號存證信函表明終止兩造間系
    爭租約之意思，嗣並聲請桃園縣中壢市公所耕地租佃委員會
    調解、桃園縣政府耕地租佃委員會調處均未成立，其後經原
    審法院96年度訴字第562 號判決諭知：確認兩造間系爭租約
    之租賃關係不存在，上訴人不服提起第二審上訴，再經本院
    以96年度上字第852號判決駁回上訴；其後最高法院以97 年
    度台上字第1286 號裁定以訴訟標的價額未逾150萬元不得提
    起第三審上訴為由，駁回上訴人之上訴確定（下稱乙案），
    有桃園縣中壢市公所耕地租佃委員會調解申請書、桃園縣政
    府調處不成立移請法院審理之函件、上開民事判決及裁定、
    判決確定證明書等件附卷（原審卷第13-33、151-152頁）。
    其後上訴人雖多次提起再審之訴及聲請再審均遭駁回，即迄
    今並無得以推翻乙案確定判決之任何判決，亦有上訴人提起
    之歷次再審之書類可稽（本院卷第245、339-350頁）。
  (五)兩造在乙案確定判決中對於：如附圖一、二所示之Ａ、Ｂ、
    Ｃ、Ｄ、Ｅ、Ｆ部分均由上訴人供非耕作使用中；567 地號
    上有如附圖一所示Ａ、Ｂ、Ｃ、Ｄ部分之3 間木造房，現有
    養鴿、狗及放置農用農具，無法住人，上訴人自承：其中 1
    間鴿舍供養殖肉鴿，一部分自己吃，一部分拿去市場賣；另
    591、592地號上有如附圖二所示Ｅ、Ｆ部分之1 間磚造建物
    ，原作豬舍使用，現放置乾穀機，業據本院96年度上字第
    852號判決載述綦詳（原審卷第27-29頁）。
    於原審審理中，原審法官會同兩造至現場勘驗：附圖一所示
    Ａ、Ｂ部分各為1 間木造房（面積依序為150.37、118.72平
    方公尺）；Ｃ、Ｄ部分係相連之木造房，原為木造屋頂，現
    已更換為鐵皮屋頂，面積各為32.85、45平方公尺。
    另附圖二所示Ｅ部分之建物為加強磚造，Ｆ部分則為木造鐵
    皮屋頂，Ｅ部分建物坐落於591地號上之面積為3.88 平方公
    尺，坐落於592地號上之面積為16.78平方公尺（合計 20.66
    平方公尺）；另Ｆ部分建物坐落於591地號上之面積為14.72
    平方公尺，坐落於711地號上之面積為7.38 平方公尺，坐落
    於783 地號上之面積為42.44平方公尺（合計83.21平方公尺
    ），亦有勘驗筆錄及複丈成果圖可稽（原審卷第225 頁反面
    、338頁），並有現場照片在卷（原審卷第227-284頁）。
五、本件重要爭點在於：
  (一)上訴人仍爭執被上訴人終止系爭租約為不合法，有無理由？
  (二)被上訴人請求上訴人拆除系爭土地上之地上物，有無理由？
  (三)上訴人請求確認系爭592地號土 地為天上聖母媽祖神明會所
    有，並追加請求登記為邱垂清等8人所有，有無理由？
  (四)上訴人請求被上訴人補償損失及特別改良即系爭土地上種植
    風圍、中藥及植物之費用80萬元及法定遲延利息，有無理由
    ？
六、上訴人仍爭執被上訴人終止系爭租約為不合法，有無理由？
  (一)被上訴人主張：系爭土地為伊所有，兩造間系爭租約已經伊
    以上訴人有未自任耕作情事而合法終止，並經法院於前案判
    決確認兩造間系爭租約不存在，則上訴人無權占有系爭土地
    乙節。上訴人則辯稱：被上訴人終止租約不合法，原審法院
    核發之判斷確定證明書並非合法，兩造間系爭租約仍存在云
    云。
  (二)按確定之終局判決就經裁判之訴訟標的，有既判力，民事訴
    訟法第400條第1項規定甚明。又訴訟標的之法律關係，於確
    定之終局判決中經裁判者，當事人之一造以該確定判決之結
    果為基礎，於新訴訟用作攻擊防禦方法時，他造應受其既判
    力之拘束，不得以該確定判決言詞辯論終結前，所提出或未
    提出之其他攻擊防禦方法為與該確定判決意旨相反之主張，
    法院亦不得為反於確定判決意旨之裁判，最高法院42年台上
    字第1306號、30年上字第8號判例均供參照。
  (三)查兩造間系爭租約是否存在，已經原審法院以96年度訴字第
    562號判決主文諭知：確認兩造間就坐落中壢市○路段885、
    783、567、380、592、591地號及中壢市○○段862、863 地
    號土地上以中鎮芝字第186 號之耕地租賃關係不存在；上訴
    人雖提起上訴，再經本院以96 年度上字第852號判決駁回上
    訴，終經最高法院以97年度台上字第1286號裁定駁回上訴確
    定，上訴人雖於其後提起多次再審之訴及聲請再審均遭駁回
    ，有乙案之民事判決、裁定、再審相關判決及裁定在卷（原
    審卷第15-32頁，本院卷第339-350頁）。可見：兩造間系爭
    租賃契約存在與否之訴訟標的，已經乙案確定判決予以裁判
    確定，是乙案確定判決針對兩造間系爭租約關係不存在乙節
    具有既判力，兩造及法院均受此既判力之拘束，上訴人不得
    再為相反之主張，法院亦不得為反於前案確定判決之認定，
    故上訴人上開辯解，顯無足採。
七、被上訴人請求上訴人拆除系爭土地上之地上物，有無理由？
  (一)上訴人原基於系爭租約法律關係而占有系爭土地之正當權源
    ，已經乙案確定判決確認兩造間租賃關係不存在，則上訴人
    占有系爭土地即為無權占有。從而，被上訴人本於所有權人
    之地位主張排除上訴人之占有，於法有據。
  (二)上訴人辯稱：系爭土地上之鴿舍及雜物間均為祖父邱阿荖所
    興建，伊僅有使用權，並無處分權，被上訴人不得請求伊拆
    除云云。然查：
    1.就591、592、783、711地號上如附圖二所示編號Ｅ、Ｆ部
      分之建物：
      查上訴人於97 年10 月24日原審審理時陳稱：591、592、
      783、711地號上之地上物，原本是由我祖父邱阿荖蓋的豬
      舍，但因豬舍年久失修倒掉了，是我出資修建等語在卷（
      原審卷第93頁）；且參附圖二所示編號Ｅ、Ｆ部分之建物
      有加強磚造及鐵皮木造材質，亦與上訴人自承：邱阿荖當
      初以木造興建材質顯然不同，因認：系爭591、592、 783
      、711 地號上原有建物已因年久失修倒塌而不存在，上訴
      人於原地重建，就重建後之建物未為保存登記，則上訴人
      因出資興建而原始取得該建物之事實上處分權，故被上訴
      人請求上訴人拆除如附圖二所示編號Ｅ、Ｆ之地上物（雜
      物間），洵屬有據。
    2.就567 地號上如附圖一所示編號Ａ、Ｂ、Ｃ、Ｄ等部分之
      建物：
      (1)上訴人雖辯稱：附圖一所示Ａ、Ｂ、Ｃ、Ｄ部分之地上
        物乃古厝，由祖父邱阿荖所興建，應為子孫全體共有，
        伊僅予以修補，供作鴿舍之用等語。然查：
        附圖一所示Ａ、Ｂ、Ｃ、Ｄ部分為3 間木造房，其中
          Ｃ、Ｄ部分相連，現有養鴿、狗及放置農用農具，無
          法住人，上訴人並自承：其中1 間鴿舍供養殖肉鴿，
          一部分自己吃，一部分拿去市場賣等情，業據乙案判
          決認定綦詳（原審卷第27-29 頁），並經原審至現場
          勘驗明確，且有現場照片可稽（原審卷第279-284 頁
          ），應堪採信。
        因此類建物均無保存登記，無從依登記資料知悉所有
          權人為何，縱認上訴人所述現存上開木造房為上訴人
          祖父邱阿荖於大清年間興建，伊僅予以修繕云云為真
          者，依法因邱阿荖出資興建而取得該等未為保存登記
          之木造房事實上處分權。又邱阿荖去世後，其繼承人
          有9人，上訴人之父邱連生為繼承人之一， 已經上訴
          人自承明確（原審卷第353頁），查 邱連生於46年與
          被上訴人就系爭土地單獨訂立三七五耕地租約，並單
          獨使用此3間木造房，從無其他繼承人異議， 有邱連
          生與被上訴人之私有耕地租約、戶稅繳納收據聯等件
          可按（原審卷第83、112-113頁）。 又於邱連生死亡
          後，上訴人與其他繼承人邱正一、邱雲湖、邱炳鄉分
          割繼承，即就分得耕作部分分別與被上訴人簽訂分戶
          分耕契約書，亦向從無爭議，此有租約變更登記申請
          書、邱連生繼承系統表、分戶分耕契約書及桃園縣中
          壢市准予租約變更登記之函件足憑（原審卷第114-12
          6頁）；輔斟酌上訴人於甲案中之96年1月5 日言詞辯
          論時自陳：該等建物是我祖父建造，我父親的，父親
          死亡後由我繼承云云（筆錄附原審卷第94頁），其於
          甲案提出之陳述狀亦記載：「佃農家祖父往生之後分
          戶分耕就是佃農在使用中……之前是以戶號家父邱連
          生納房屋稅……家父（邱）連生往生，第二次分耕分
          戶則由本佃農（上訴人）分得此百年老厝繼續使用中
          」等語（原審卷第128頁）， 上訴人復於原審陳明：
          「（爸爸死後財產）女孩子的部分都拋棄繼承，所以
          財產由我們四兄弟邱正一、邱秉廉、邱雲湖、邱炳鄉
          繼承」、「我們四人是分割繼承」、「我們四兄弟分
          耕的土地上面都有房子，所以上面的房子的使用就看
          誰分到那個土地，就有使用權。 我分到567租約的持
          分地號，上開房子就在其上，所以就由我單獨使用」
          等情在卷（原審卷第353-354頁）。
          綜上可知：邱阿荖之繼承人協議分割，其子邱連生單
          獨繼承如附圖一所示Ａ至Ｄ部分之3間木造房， 繼承
          人間從無爭議；迨邱連生死亡後，其繼承人亦有分割
          分耕之協議， 由上訴人分得系爭567地號土地上之耕
          地三七五租約及其上如Ａ至Ｄ部分建物事實上處分權
          ，上訴人因而單獨與被上訴人簽訂系爭租約，Ａ至Ｄ
          部分之建物一向由上訴人單獨占有使用，上訴人並出
          資修補，足見上訴人就如附圖一所示之Ａ、Ｂ、Ｃ、
          Ｄ部分之建物有事實上處分權甚明，其事後始翻異否
          認自己就此3間木造房有事實上處分權，應 無可採。
          從而，被上訴人請求上訴人拆除如附圖一所示Ａ、Ｂ
          、Ｃ、Ｄ部分之3間木造房，應屬正當。
  (三)依上所陳，兩造間系爭租約不存在，業經乙案判決確定，上
    訴人就系爭土地上如附圖一所示Ａ至Ｄ部分之建物及附圖二
    所示Ｅ、Ｆ部分之建物均有事實上處分權，上訴人既無占有
    使用系爭土地之正當權源，而屬無權占有，從而被上訴人依
    民法第767條規定， 請求排除上訴人之侵害即拆除附圖一所
    示Ａ至Ｄ部分及附圖二所示Ｅ、Ｆ部分之建物，返還土地，
    為有理由，應予准許。
八、上訴人請求確認系爭592地號土地為天上 聖母媽祖神明會所
    有，並追加請求登記為邱垂清等8人所有，有無理由？
  (一)上訴人主張：系爭592 地號土地實為媽祖神明會所有，形式
    上由日本人山本宗平移轉予新竹縣八德鄉惠仁院，參照司法
    院院解字第3965號、第3985號解釋，應屬無效，桃園縣政府
    於36年度仍將該筆土地登記於新竹縣八德鄉惠仁院，應屬錯
    誤登記，自應將該登記塗銷，回復為天上聖母媽祖神明會所
    有，爰訴請確認，並將系爭592地號土地登記為 成員邱垂清
    等8人所有云云，業據被上訴人執詞否認。
  (二)經查：
    1.系爭592地號土地於重測前為芝芭里段大路下小段96 -6地
      號，所有權於36年7月1日登記於被上訴人名下，有土地登
      記謄本可按（原審卷第46頁）。參以卷附日據時代明治36
      年1月2日（ 民國前9年）核發之芝芭里庄大路下85番、90
      番、93番、95番、97番、98番、101番土地臺帳謄本 （原
      審卷第188-194、319-321頁），其上記載業主為「天上聖
      母管理邱梭」，而得見日據時代似有上訴人所謂之天上聖
      母媽祖神明會之組織存在。然依土地法所為之登記有絕對
      效力，土地法第43條規定。查上開日據時代之土地臺帳中
      並無芝芭里庄大路下96-6番者，而被上訴人之前身為新竹
      縣八德鄉惠仁院、財團法人桃園縣私立八德救濟院，有其
      他地號土地登記謄本可參（本院卷第40、42、45、46、48
      、49、51、53、55頁），系爭592地號土地於36年7 月1日
      為第一次登記時即以被上訴人為所有權人，亦 有592地號
      之土地登記足憑（原審卷第6頁），則 上訴人主張：系爭
      592 地號土地於日據時代為媽祖神明會所有，已乏依據。
      又上訴人曾以： 包括系爭592地號在內之30筆土地於36年
      間登記於被上訴人之前身八德鄉惠仁院之行政處分無效，
      臺灣省政府於42年間之免徵耕地令處分亦為無效為由，列
      桃園縣政府為被告，訴請確認上開桃園縣政府於36年所為
      登記處分及臺灣省政府於42年所為免徵收處分均為無效之
      行政訴訟，業經臺灣高等行政法院以97年度訴字第2606號
      判決駁回，亦有該行政法院判決可稽（本院卷第322- 337
      頁），亦 見系爭592地號之土地登記並無被法院認定有登
      記無效之情事。從而，上 訴人主張系爭592地號土地實為
      天上聖母媽祖神明會所有，應塗銷被上訴人之登記，回復
      為天上聖母媽祖神明會所有，並 登記為成員邱垂清等8人
      所有等節，均屬無據，不應准許。
九、上訴人請求被上訴人補償損失及特別改良即系爭土地上種植
    風圍、中藥及植物之費用80萬元及法定遲延利息，有無理由
    ？
  (一)上訴人主張：本件並無耕地三七五減租條例第19條規定可終
    止租約事由，被上訴人補償上訴人之損失及特別改良金額即
    耕地上種植風圍、中藥及植物之費用總計80萬元及法定遲延
    利息乙節，業經被上訴人否認，辯稱：伊並非依依耕地三七
    五減租條例第19條規定終止系爭租約，上訴人請求補償於法
    無據等語。
  (二)按出租人依耕地三七五減租條例第19條第2 項「為擴大家庭
    農場經營，得收回與其自耕地同一或鄰近地段內之耕地自耕
    」之規定收回耕地時，準用同條例第17 條第2項規定補償承
    租人，為同條例第19條第3 項所明定。然查於前開乙案之本
    院96年度上字第852號確定判決係認定：上 訴人於系爭租約
    之耕地上有修建鴿舍養殖鴿子之不自任耕作情事，符合耕地
    三七五減租條例第16條第1項及第2項之規定，原訂租約無效
    ，兩造間系爭租約關係不存在等情（原審卷第30頁），即本
    件訴訟被上訴人並非依上開耕地三七五減租條例 第19條第2
    項規定作為收回系爭租約耕地之依據，則上訴人依相關法律
    規定請求被上訴人補償其種植風圍、中藥及植物及費用總計
    80萬元，及追加請求法定遲延利息，均於法無據，應予駁回
    。
十、綜上所述，上訴人與被上訴人間之耕地三七五租約關係不存
    在，上訴人占有系爭土地為無權占有，故被上訴人依民法第
    767條規定，請求上訴人拆除如附圖一所示Ａ至Ｄ 部分及附
    圖二所示Ｅ、Ｆ部分等建物暨返還土地，為有理由，應予准
    許。另上訴人於原審提起反訴，請求確認系爭592地號為天
    上聖母媽祖神明會所有，及請求被上訴人給付80萬元等部分
    ，為無理由，應予駁回。原審為上開結論之判決，並無不合
    ，上訴意旨指摘原判決不當，為無理由，應予駁回。上訴人
    於本審就請求被上訴人補償80萬元乙節追加請求法定遲延利
    息，另 就592地號土地追加請求登記為天上聖母媽祖神明會
    之成員邱垂清等8人所有等部分， 亦屬無據，仍應予以駁回
    。
十一、本件結論已臻明確，兩造其餘攻防及舉證核與結論不生任
      何影響，爰不再一一論述。
十二、據上論結：本件上訴及追加之訴均為無理由，依民事訴訟
      法第449條第1項、第78條，判決如主文。
中    華    民    國    99    年    1    月     12    日
                  民事第一庭
                      審判長法  官  張耀彩
                            法  官  盧彥如
                            法  官  林金吾
正本係照原本作成。
如不服本判決，應於收受送達後20日內向本院提出上訴書狀，其
未表明上訴理由者，應於提出上訴後20日內向本院補提理由書狀
（均須按他造當事人之人數附繕本）上訴時應提出委任律師或具
有律師資格之人之委任狀；委任有律師資格者，另應附具律師資
格證書及釋明委任人與受任人有民事訴訟法第466條之1第1項但
書或第2項（詳附註）所定關係之釋明文書影本。
如委任律師提起上訴者，應一併繳納上訴審裁判費。
中    華    民    國   100    年    1     月    12    日
                              書記官  張淑芳
附註：
民事訴訟法第466條之1（第1項、第2項）：
對於第二審判決上訴，上訴人應委任律師為訴訟代理人。但上訴
人或其他法定代理人具有律師資格者，不在此限。
上訴人之配偶、三親等內之血親、二親等內之姻親，或上訴人為
法人、中央或地方機關時，其所屬專任人員具有律師資格並經法
院認為適當者，亦得為第三審訴訟代理人。

司法院資訊處製作；財團法人民間司法改革基金會備份。
